臺灣新竹地方法院民事判決　　　　　　　 93年度訴字第591號
原　　　告　壬○○
訴訟代理人　癸○○
被　　　告　巳○○
　　　　　　丑○○○
　　　　　　寅○○○
　　　　　　酉○○
　　　　　　辰○○
右一人法定
代理人　　　甲○○
被　　　告　天○○
　　　　　　亥○○
　　　　　　午○○
　　　　　　卯○○
　　　　　　地○○
兼右一人訴
訟代理人　 戌○○○○○○
被　　　告　未○○
　　　　　　申○○
　　　　　　子○○○
　　　　　　己○○
　　　　　　　　　　　47號
　　　　　　庚○○
　　　　　　　　　　　30弄19號
　　　　　　戊○○
　　　　　　丁○○
　　　　　　辛○○
　　　　　　乙○○
　　　　　　丙○○
　　　　　　　　　　　7巷30弄11號
上列當事人間分割共有物事件，本院於民國94年2月21 日言詞辯
論終結，判決如下：
    主  文
被告申○○、子○○○、己○○、庚○○、戊○○、丁○○、辛○○、乙○○、丙○○應就其被繼承人蔡莊換所遺之坐落新竹市
○○段一三一一地號土地，面積七四一點七六平方公尺之土地所
有權應有部分九七０八分之四三辦理繼承登記。
兩造共有坐落新竹市○○段一三一一地號土地按下述分法分割：
１、如新竹市地政事務所民國九十三年十二月二十三日土地複丈
成果圖(下稱：附圖一)所示Ａ部分，面積二八八點八二平方公尺
分歸被告巳○○所有。２、Ｂ部分面積二五七點六八平方公尺，
分歸原告所有。３、Ｃ部分面積三十點零五平方公尺，由被告酉
○○、辰○○、天○○、亥○○、午○○、卯○○、地○○、戌
○○○○○○取得，按原應有部分比例維持共有。４、Ｄ部分面
積一零九點零一平方公尺，由被告丑○○○、寅○○○、未○○
、申○○、子○○○、己○○、庚○○、戊○○、丁○○、辛○○、乙○○、丙○○取得，按其原應有部分維持共有，惟被告申
○○、子○○○、己○○、庚○○、戊○○、丁○○、辛○○、
乙○○、丙○○，並應就其中應有部分九七０八分之四三比例維
持公同共有。４、Ｄ１部分面積五十六點二平方公尺歸被告申○○所有。
訴訟費用由兩造按附表所示土地應有部分比例負擔。
    事實及理由
壹、原告主張：
一、緣坐落新竹市○○段1311地號、地目田、面積741.76平方公
    尺之土地(下稱：系爭土地)，係兩造所共有，各共有人土地
    所有權之應有部分詳如附表所示。又原告取得系爭土地所有
    權應有部分係由被告申○○前先出售予訴外人林淑蕙，再由
    林淑蕙轉賣予訴外人周漢坤後，由訴外人周漢坤贈與原告取
    得。而被告申○○前出售系爭土地予訴外人林淑蕙之面積雖
    為78坪，然因受限當時土地法規定不能分割移轉登記之規定
    ，故訴外人周漢坤當時乃與被告申○○訂立土地買賣契約，
    約定先將多出之17坪土地部分辦理移轉登記予周漢坤所有，
    俟土地能分割時再移轉登記回被告申○○名下，故被告申○○乃將其所有系爭土地所有權應有部分2427分之1027，折算
    土地坪數為95坪，全數移轉登記予周漢坤，周漢坤並與被告
    申○○為此於86年5月9日訂立土地買賣契約書在案，約定被
    告申○○原出售香山段1之6地號78坪土地予周漢坤，惟因該
    地重測分割為香中段1310、1311地號二筆土地，是被告申○○原出售78坪土地予周漢坤，按前開二筆土地比例分配為１
    、1310地號10.83坪，２、1311地號67.17坪，惟因政令限制
    ，致周漢坤將被告申○○持有額95坪全數移轉於自己名下，
    雙方同意，將原錯誤登記作如下之修正：１、被告申○○應
    將1310地號之10.83 坪返還移轉於周漢坤名下。２、周漢坤
    應返還移轉予被告申○○之部分為：(1)1311地號原超出17坪
    土地持分額。(2)1311地號10.83坪，合計27.83坪，惟因基於
    法令限制移轉條件，故周漢坤之1310地號持分額所有權暫由
    被告申○○名義持有保管，而被告申○○之1311地號持分額
    所有權，亦暫由周漢坤名義持有保管等情。嗣周漢坤再將應
    有部分2427分之1027贈與登記原告，此為原告取得系爭土地
    所有權應有部分之緣由，故原告願於此次分割時，將應有部
    分中原屬被告申○○信託登記之面積17坪土地返還予被告申
    ○○所有，並請求將如附圖一所示Ｄ１部分面積56.2平方公
    尺，分歸被告申○○所有。
二、按各共有人得隨時請求分割共有物，此為民法第823條第1項
    前段定有明文，茲查系爭土地並無不能分割之情形，兩造間
    亦未訂立不分割之契約，乃因共有人人數眾多，且分居各地
    ，而難以獲得分割之協議，為期土地之合理分配及利用，爰
    提出系爭土地之分割方案如附圖一所示，請求本院准予分割
    。次按，因繼承於登記前已取得不動產物權者，非經登記不
    得處分其物權，亦為民法第759 條所明定，查系爭土地原共
    有人蔡莊換業於81年10 月3日死亡，而被告申○○、子○○○、己○○、庚○○、戊○○、丁○○、辛○○、乙○○、
    丙○○等為蔡莊換之繼承人，惟迄未辦理繼承登記，依法自
    應先命其等辦理繼承登記後再予分割，爰依民法第759條、8
    23條、824條之規定請求分割系爭土地。
三、原告為此聲明：
  (一)被告申○○、子○○○、己○○、庚○○、戊○○、丁○○、辛○○、乙○○、丙○○就其被繼承人蔡莊換所遺之
      坐落新竹市○○段1311地號，面積741點76 平方公尺之土
      地所有權應有部分708分之43辦理繼承登記。
  (二)兩造共有之前開土地應予分割，詳細分割情形如下：
      １、被告巳○○取得如附圖一所示Ａ部分面積288點82 平
          方公尺。
      ２、原告取得如附圖一所示Ｂ部分面積257點68 平方公尺
          。
      ３、被告酉○○、辰○○、天○○、亥○○、午○○、萬
          月女、地○○、戌○○○○○○取得如附圖一所示Ｃ
          部分面積30.05 平方公尺，依其原應有部分維持共有
          。
      ４、被告丑○○○、寅○○○、未○○、申○○、林蔡金
          綢、己○○、庚○○、戊○○、丁○○、辛○○、吳
          炳煌、丙○○取得如附圖所示Ｄ部分面積109.01平方
          公尺，按其原有應有部分維持共有，惟被告申○○、
          子○○○、己○○、庚○○、戊○○、丁○○、吳朝
          榮、乙○○、丙○○，並應就其中應有部分9708分之
          43比例維持公同共有。
      ５、被告申○○取得如附圖所示Ｄ１部分面積56.2平方公
          尺。
貳、被告則以：
一、被告巳○○部分：
    其同意依原告所提分割方案加以分割。
二、被告地○○、戌○○○○○○、天○○、午○○、卯○○雖
    未於最後言詞辯論期日到場，惟據其前到庭所為之陳述略稱
    ：
    同意原告所提分割方案。
三、被告乙○○、丙○○雖未於最後言詞辯論期日到場，惟據其
    前到庭所為之陳述略稱：
    對於原告提起本件分割共有物訴訟並沒有意見。
四、被告寅○○○雖未於最後言詞辯論期日到場，惟據其前到庭
    所為之陳述略稱：
    其當初向被告申○○買地時，被告申○○就將買地的地方分
    在靠近他房子之處，只要地有在就好。
五、被告丑○○○、己○○、庚○○、戊○○、丁○○、辛○○
    、酉○○、辰○○、亥○○、未○○、子○○○等均未於言
    詞辯論期日到場，亦未提出書狀作任何聲明或陳述。
六、被告申○○部分：
  (一)聲明：原告之訴駁回。
  (二)陳述略稱：其當時僅將系爭土地上所有持分78坪之土地面
      積賣給訴外人林淑蕙，但原告卻將其所有持分95坪之土地
      面積全部辦理過戶，且林淑蕙尚有積欠買賣土地之尾款新
      台幣(下同)30,000多元未付，故原告應將多過戶之17坪土
      地返還被告，且將尾款付清才可以辦理系爭土地之分割。
      又請查明其所有之持分變動情形，及其他共有人取得持分
      之來源資料。
、程序方面：
一、本件被告丑○○○、寅○○○、酉○○、辰○○、天○○、
    亥○○、午○○、卯○○、地○○、未○○、子○○○、己○○、庚○○、戊○○、丁○○、辛○○、乙○○、丙○○
    、戌○○○○○○部分經合法通知，均未於最後言詞辯論期
    日到場，核無民事訴訟法第386 條所列各款情形，爰依原告
    聲請，由其一造辯論而為判決，合先敘明。
二、又系爭土地前共有人康德富於本件訴訟進行期間，將其所有
    系爭土地之應有部分贈與其妹寅○○○，並已辦妥所有權移
    轉登記完畢，業據寅○○○提出土地所有權狀原本當庭核閱
    無訛，且原告亦當庭表明請求變更訴訟當事人為寅○○○，
    獲寅○○○同意進行訴訟，要無悖訴之變更規定，應予准許
    ，併此敘明。
肆、得心證之理由：
一、原告主張系爭土地為兩造所共有，各共有人土地所有權之應
    有部分詳如附表所示，且兩造無法協議分割系爭土地等事實
    ，業據原告提出系爭土地登記謄本為憑，復為被告所不爭執
    ，堪信原告此部分主張為真實。
二、按各共有人均得隨時請求分割共有物，但因物之使用目的不
    能分割或契約訂有不分割之期限者，不在此限，民法第823
    條第1 項定有明文；又共有物之分割方法不能協議決定者，
    得聲請法院裁判定之，同法第824條第2項亦定有明文。查兩
    造共有系爭土地，並無因物之使用目的不能分割或約定不為
    分割之情形，以及兩造雖均同意原物分割，惟就分割方法不
    能達成協議之事實，亦為兩造所不爭執，則原告訴請裁判分
    割，自屬有據。
三、次按以原物分配於各共有人時，除應顧及均衡之原則外，並
    須就各共有人應行分得之範圍，例如面積多寡、交通、位置
    及占有形勢等，予以確定( 最高法院55年臺上字第1982號判
    例意旨參照 )；且分割共有物固不受分管契約之拘束，惟儘
    量依各共有人使用現狀定分割方法，以維持現狀，減少共有
    人所受損害，當不失為裁判分割斟酌之一種原則( 最高法院
    82年度臺上字第1990號判決意旨同此見解 )。經查：
    (一)本件系爭土地之地理位置及使用現狀：
        查系爭土地上有二條柏油道路存在，一條是在系爭土地
        中央，直接通行系爭土地前方新竹市○○段1310地號土
        地前側之新竹市○○街道路對外通行，另一條則是在系
        爭土地旁側與新竹市○○段1308地號土地交界處，該道
        路前方亦可通行新竹市○○段1310地號土地對外通行，
        又系爭土地大部分為空地，佈滿雜草，又有鐵絲圍籬，
        圍成一長方形狀，並由被告巳○○在其內種植桑椹、芭
        樂等果樹，且有被告申○○所有新竹市○○街72號建物
        及車庫坐落在系爭土地上等情，業據本院會同兩造及新
        竹市地政事務所派員至現場履勘屬實，製有勘驗筆錄附
        卷為憑，及新竹市地政事務所93年9月6日新地測字第09
        30005867號函檢具系爭土地使用現狀如附圖二所示之土
        地複丈成果圖附卷可稽。是本院分割系爭土地，即須考
        量土地使用現狀情形，合先敘明。
    (二)被告酉○○、辰○○、天○○、亥○○、午○○、萬月
        地維持共有關係：
        按分割共有物，以消滅共有關係為目的。法院裁判分割
        共有土地時，除因該土地內部分土地之使用目的不能分
        割(如為道路)或部分共有人仍願維持其共有關係，應就
        該部分土地不予分割或准該部分共有人成立新共有關係
        外，應將土地分配於各共有人單獨所有，最高法院69年
        度台上字第1831號判例意旨可資參照。本件系爭土地如
        可分割，被告酉○○、辰○○、天○○、亥○○、午○○、卯○○、地○○、戌○○○○○○等八人表明願維
        持共有關係，亦據被告蔡暉紘到庭陳述明確，而因被告
        酉○○、辰○○、天○○、亥○○、午○○、卯○○、
        地○○、戌○○○○○○所有系爭土地之應有部分各為
        67956分之1180、203868分之1180、67956分之236、679
        56分之236、67956分之236、67956分之118、67956分之
        118及67956分之236，合計土地面積為30.05平方公尺，
        占系爭土地所有面積741.76平方公尺比例非巨，如未依
        其意願維持共有關係，而採單獨分割為各自所有，將造
        成土地使用面積細分，對土地之利用及社會經濟均有所
        妨害，是本院認被告酉○○等八人請求依其原應有部分
        比例將系爭土地分割予其等共有，繼續維持共有關係，
        揆諸上開說明，要非無據，應無不合。
    (三)原告就本件分割取得之面積，應在其應有部分範圍內，
        扣除被告申○○前信託登記在其名義之17坪土地面積：
        查原告主張其所有系爭土地應有部分，因受限當時土地
        法規定不能分割移轉登記之規定，乃由前所有權人周漢
        坤與被告申○○訂立土地買賣契約，約定先將多出之17
        坪土地部分辦理移轉登記予周漢坤所有，俟土地能分割
        時再移轉登記回被告申○○名下，故其所有應有部分內
        有17坪面積為被告申○○信託登記在其名義，其願於此
        次分割時，將應有部分中原屬被告申○○信託登記之面
        積17坪土地返還予被告申○○所有等情，業據提出周漢
        坤與申○○於86年5月9日訂立之土地買賣契約書一件為
        憑，且為被告申○○所不爭執，並陳稱：原告應將多登
        記之土地面積返還予其所有等語，是系爭土地登記謄本
        雖記載原告所有應有部分為2427分之1027，折算土地面
        積94.95坪，惟因其中17 坪為被告申○○信託登記在原
        告名義，苟依土地登記謄本記載原告應有部分2427分之
        1027，加以分割土地面積94.95 坪歸為原告所有，除易
        滋生兩造日後之爭執，亦與原告陳明願將被告申○○信
        託登記在其名義之土地返還予申○○之意願有悖，違反
        當事人自由處分財產之權利，是為求紛爭一次解決，則
        原告主張其就本件分割取得之面積，願在其應有部分範
        圍內，扣除被告申○○前信託登記在其名義之17坪土地
        面積，即屬有據，應予准許。
    (四)系爭土地分割方法以附圖一所示方法為宜：
        查系爭土地如附圖一所示Ａ處既有被告巳○○種植之果
        樹存在，而Ｃ部分、Ｄ、Ｄ１處則與被告申○○建築之
        新竹市○○街72號房屋存在，審酌系爭土地使用現狀及
        兩造可分得土地使用完整性，暨顧及兩造使用面積，並
        維持系爭土地分割後兩造有效利用土地之經濟價值，揆
        之上開判例所示，本院採如附圖一方所示分割方法：即
        將如附圖一所示Ａ部分，面積288.82平方公尺分歸被告
        巳○○所有；Ｂ部分面積257.68平方公尺，分歸原告所
        有；Ｃ部分面積30.05 平方公尺，由被告酉○○、辰○○、天○○、亥○○、午○○、卯○○、地○○、蔡暉
        紘取得，按原應有部分比例維持共有；Ｄ部分面積109.
        01平方公尺，由被告丑○○○、寅○○○、未○○、申
        ○○、子○○○、己○○、庚○○、戊○○、丁○○、
        辛○○、乙○○、丙○○取得，按其原應有部分維持共
        有，惟被告申○○、子○○○、己○○、庚○○、戊○○、丁○○、辛○○、乙○○、丙○○，並應就其中應
        有部分9708之43比例維持公同共有；Ｄ１部分面積56.2
        平方公尺歸被告申○○所有，始為允當。
    (五)被告申○○主張原告須給付其出售給林淑蕙之買賣尾款
        ，始得請求分割本件共有物，並無理由：
        查被告申○○雖主張原告須給付其出售給林淑蕙之買賣
        尾款，始得請求分割本件共有物，惟為原告所否認，而
        申○○既出售其原有系爭土地之應有部分予林淑蕙，業
        據被告申○○提出買賣契約書一紙附卷可稽，則買賣關
        係顯係存在申○○與訴外人林淑蕙之間，依債權相對性
        原則，申○○僅得依契約請求買受人林淑蕙給付未支付
        之買賣價款，要無請求非屬契約之買受人支付價款之理
        。是被告申○○認其得請求原告給付未付之買賣價款，
        顯與法未洽，尚難採信。又原告雖係自訴外人周漢坤處
        受贈系爭土地所有權之應有部分，惟原告既未承受周漢
        坤與被告申○○間訂立之買賣契約，即難認原告須代周
        漢坤支付買賣價款予被告申○○。遑論，被告申○○亦
        未提出任何證據資料證明其與周漢坤訂立買賣契約後，
        周漢坤尚有買賣價款未支付之行徑，猶難認周漢坤與林
        淑蕙係屬同一之當事人，周漢坤當然承受林淑蕙與被告
        申○○間訂立之買賣契約，而有代林淑蕙給付未支付之
        買賣價款予被告申○○之義務。是被告申○○上開主張
        原告須給付其出售給林淑蕙之買賣尾款，始得請求分割
        本件共有物云云，顯屬無據，要難採信。
    (六)被告申○○所有系爭土地應有部分之變動情形：
        查被告申○○前於69年7 月18日買受訴外人蔡山、蔡天
        來、蔡漢清、蔡廉石、蔡塗等五人就系爭土地應有部分
        2427分之1027權利後，即將該權利於70年10月間，以買
        賣為原因移轉登記予訴外人周漢坤所有，而被告申○○
        之父蔡金柱所有系爭土地應有部分9708分之43，於蔡金
        柱過世後係由其妻蔡莊換繼承取得等情，業據本院依職
        權向新竹市地政事務所調閱系爭土地自光復後舊簿、重
        測前後土地登記謄本，經新竹市地政事務所93年7 月14
        日以新地登字第０九三０００五八七０號函檢具土地登
        記簿謄本附卷可稽，而依土地法所為之登記，有絕對之
        效力，亦為土地法第43條所明定，是被告申○○主張其
        所有系爭土地之應有部分及其他共有人取得系爭土地之
        應有部分均有不明之情事，不能據土地登記謄本記載之
        應有部分辦理系爭土地分割云云，顯與上開土地法規定
        有違，亦難採信。
四、綜上所述，原告請求依附圖一所示方法分割系爭土地，核屬
    有據，應予准許。又本件雖為原告勝訴之判決，然本院審酌
    裁判分割共有物訴訟之性質，兩造本可互換地位，被告應訴
    乃法律規定所不得不然，況被告於分割成果未明前，爭執原
    告主張是否可採，按當時之訴訟程度，為防衛權利所必要等
    情形，若由敗訴之被告負擔全部訴訟費用顯失公平，爰依民
    事訴訟法第80條之1 之規定，按兩造於系爭土地分割前對系
    爭土地之權利範圍，定訴訟費用負擔之比例，如主文第三項
    所示。
五、本件事証已臻明確，兩造其餘攻擊防禦方法對判決之結果不
    生影響，爰不一一條列審酌，併此敘明。
據上論結，本件原告之訴為有理由，應依民事訴訟法第385條第1
項前段、第80條之1、第85條第1項前段，判決如主文。
中　　華　　民　　國　　94　　年　　3 　　月　　 4　　日
                  民事第二庭    法　官　王佳惠
以上正本係照原本作成。
如對本判決上訴，須於判決送達後20日內向本院提出上訴狀。
                            書記官　林淑瑜
中　　華　　民　　國　　94　　年　　3 　　月　　 4　　日
附表：
┌────────┬──┬───────┬─────┬─────┐
│地           號 │地目│ 面        積 │  共有人  │原應有部分│
│                │    │（平方公尺）  │  姓  名  │          │
├────────┼──┼───────┼─────┼─────┤
│新竹市○○段131 │田  │741點76       │壬○○    │2427分之10│
│                │    │              │          │27        │
│1地號           │    │              ├─────┼─────┤
│                │    │              │巳○○    │809分之315│
│                │    │              │          │          │
│                │    │              ├─────┼─────┤
│                │    │              │丑○○○  │9708分之12│
│                │    │              │          │9         │
│                │    │              ├─────┼─────┤
│                │    │              │酉○○    │67956分之1│
│                │    │              │          │180       │
│                │    │              ├─────┼─────┤
│                │    │              │申○○、林│公同共有97│
│                │    │              │蔡金綢、吳│08分之43  │
│                │    │              │朝枝、吳朝│          │
│                │    │              │乾、戊○○│          │
│                │    │              │、丁○○、│          │
│                │    │              │辛○○、吳│          │
│                │    │              │炳煌、吳美│          │
│                │    │              │金等9人(繼│          │
│                │    │              │承蔡莊換之│          │
│                │    │              │應有部分) │          │
│                │    │              ├─────┼─────┤
│                │    │              │辰○○    │203868分之│
│                │    │              │          │1180      │
│                │    │              ├─────┼─────┤
│                │    │              │天○○    │67956分之2│
│                │    │              │          │36        │
│                │    │              ├─────┼─────┤
│                │    │              │蔡暉紘即蔡│67956分之2│
│                │    │              │文枝      │36        │
│                │    │              ├─────┼─────┤
│                │    │              │亥○○    │67956分之2│
│                │    │              │          │36        │
│                │    │              ├─────┼─────┤
│                │    │              │午○○    │67956分之2│
│                │    │              │          │36        │
│                │    │              ├─────┼─────┤
│                │    │              │卯○○    │67956分之1│
│                │    │              │          │18        │
│                │    │              ├─────┼─────┤
│                │    │              │地○○    │67956分之1│
│                │    │              │          │18        │
│                │    │              ├─────┼─────┤
│                │    │              │未○○    │14562分之1│
│                │    │              │          │60        │
│                │    │              ├─────┼─────┤
│                │    │              │寅○○○  │9708分之11│
│                │    │              │          │48        │
└────────┴──┴───────┴─────┴─────┘
